【裁判字號】    95,訴,1623
【裁判日期】    970421
【裁判案由】    損害賠償
【裁判全文】
臺灣臺中地方法院民事判決              95年度訴字第1623號
原      告  戊○
            庚○○
            丁○○
            乙○○
共      同
訴訟代理人  汪紹銘律師
被      告  丙○○
            交通部臺灣鐵路管理局
上  一  人
法定代理人  己○○
共      同
訴訟代理人  曾慶崇律師
複代理人    林伸全律師
上列當事人間因過失致死案件，經原告向臺灣高等法院臺中分院
刑事庭提起損害賠償之附帶民事訴訟，案經臺灣高等法院臺中分
院刑事庭移送前來，本院於民國97年3 月24日言詞辯論終結，判
決如下：
    主    文
原告之訴駁回。
訴訟費用由原告負擔。
    事實及理由
甲、程序方面：
    按當事人喪失訴訟能力或法定代理人死亡或其代理權消滅者
    ，訴訟程序在有法定代理人或取得訴訟能力之本人，承受其
    訴訟以前當然停止；惟有訴訟代理人時不適用之；另承受訴
    訟人，於得為承受時，應即為承受之聲明。民事訴訟法第17
    0 條、第173 條及第175 條第1 項分別定有明文。本件被告
    交通部臺灣鐵路管理局（下稱臺鐵）原法定代理人陳男，
    因職務調動，由己○○接任，並由臺鐵具狀聲明承受訴訟，
    有其所提出之聲明承受訴訟狀、行政院令影本在卷可稽，經
    核與前開規定相符，應准由其承受訴訟
乙、實體方面：
一、原告起訴主張略以：
（一）被告丙○○（以下直稱丙○○）係臺鐵豐原站副站長，民
      國（下同）90年3 月12日上午8 時許接獲臺灣鐵路貨物搬
      運股份有限公司（下稱臺搬）搬運工梁光郎之口頭申請調
      車，擬利用9 時17分2443次車至9 時57分1007次車之列車
      空檔，將豐原站南端號誌解鎖，由司機陳坤興以10噸之調
      動機牽引裝載112 根廢鋼軌之5 台平車，由8 股道開至2
      股道北端卸貨。丙○○核准調車作業計劃後，指派臺鐵豐
      原站轉轍工徐志文執行移動轉轍器及監視車輛調動之業務
      。同日9 時25分，丙○○接獲徐志文以揚聲器報告，表示
      調車列車剎不住，逾越最外轉轍器停在站外即基隆站起
      183 Ｋ+648Ｍ處之東正線上，無法推進至2 股道，丙○○
      指示試著將調動機推回站內，並向彰化調度所調度員廖順
      興報告，廖順興下達就地控制之行車命令。丙○○於76年
      間調派豐原站副站長有13年之經歷，應注意調動機不得駛
      出站外，且豐原站至臺中站距離約15公里，其縱向坡度為
      千分之7 至千分之13.19 之連續下坡，陳坤興所駕駛之調
      動機牽引之總重約為147.8 噸，若該調動機及聯掛之平車
      由豐原站往南端調車時，因進入千分之11.4之下坡段，調
      動機牽引力僅為100 噸，已無力將列車推回站內，又單靠
      調動機之煞車軔力，亦無法克服下坡加速力，故應通知駕
      駛人員使用止輪器，等待救援，不得任意移位，然丙○○
      疏未注意，而於得知該列車分別停置於豐原市○○路○○
      道北方約7 公尺處及通過平交道南方約7.5 公尺處，均無
      法倒車回豐原站內，竟未徵得調度員廖順興之同意，擅自
      指示運務工簡泉福通知徐志文將列車駛至潭子站，並親自
      與徐志文通話，下達列車駛至潭子站煞停之命令，使得列
      車上之人員將貫通之氣軔鬆軔後，將該列車駛向潭子站，
      然該列車溜逸至潭子站煞停未果，反而高速撞及臺中站南
      端拖上線之止衝檔，而翻覆於臺中市○○路與建國路高架
      橋下之道路，致列車上之人員梁光郎、徐志文、陳坤興因
      此受傷致頭部外傷、頭顱挫裂而死亡。
（二）依臺灣鐵路局車輛調動機、車輛移動機及推車機使用須知
      第1節第4點規定：「車輛調動機、車輛移動機及推車機，
      不得在站外正線調移車輛。但中央控制區間，經調度員准
      許者，不在此限。調車處理須知第31條所規定之站，不得
      越過最外轉轍器調移車輛」。豐原站至臺中站距離約15
      公里，其縱向坡度為千分之7至千分之13.19之連續下坡，
      故豐原站下行方向屬調車處理須知第31條所規定，不得越
      過最外轉轍器調移車輛之車站之一，如調動機越過豐原站
      南端最外側轉轍器直接向站外行駛，不免發生因作業環境
      不同產生之危險，以上各點，均為自76年間調派豐原站副
      站長，已有13年以上工作經驗之丙○○所不能諉為不知，
      詎其應注意、能注意而疏未注意，因陳坤興所駕駛之調動
      機停於東正線上妨礙豐原站9時57分開出之第1007次車行
      駛丙○○於無線電通聯中稱：「慢慢開到潭子，駛到潭子
      」、「1007豐原57分開，不要擋到」），而貿然違反上開
      規定指示陳坤興等將調動機駛向潭子站，顯為有過失。依
      臺灣鐵路管理局鐵路行車實施細則第472條規定：車輛溜
      逸時應依左列規定辦理；(一)站長應立即通知車輛溜逸方向
      之臨站站長及中央控制區間之調度員，臨站站長或調度員
      接到通知後，應竭力設法使其停車，必要時並應通知前方
      站站長。所謂竭力設法使其停車，依臺鐵局之意見，指應
      將轉轍器開通於對行車工作無甚大影響之路線，然後用草
      蓆、麻袋、砂包或其他可資利用之適當器材堆積於路線內
      ，極力使其停車。是該機動車既已發生溜逸情形，不論其
      氣韌軟管是否貫通，丙○○即有義務依臺灣鐵路管理局鐵
      路行車實施細則規定之防災步驟竭力設法使其停車。丙○○竟未按法規防災步驟處理，下令將該列機動車駛往縱向
      坡度為千分之7至千分之13.19連續下坡之潭子站，即已違
      反臺灣鐵路管理局鐵路行車實施細則第472條規定。丙○○過失行為足堪認定，且與梁光郎、徐志文、陳坤興死亡
      有因果關係。自不因丙○○是否知悉氣韌軟管是否貫通而
      影響其過失責任。
（三）按因過失不法侵害他人之權利者，負損害賠償責任。違反
      保護他人之法律，致生損害於他人者，負賠償責任。受僱
      人因執行職務，不法侵害他人之權利者，由僱用人與行為
      人連帶負損害賠償責任。不法侵害他人致死者，對於支出
      殯葬費之人，亦應負損害賠償責任。被害人對第三人負有
      法定扶養義務者，加害人對該第三人亦應負損害賠償責任
      。不法侵害他人致死者，被害人之子、女及配偶，雖非財
      產上之損害，亦得請求賠償相當之金額。民法第184條、
      第188條、第192條及第194條分別定有明文。本件丙○○
      因業務過失致死罪，業經提起公訴，顯見丙○○應對陳坤
      興因本件意外致死亡之結果，負侵權行為損害賠償責任。
      而臺鐵係丙○○之僱用人，丙○○既於執行職務時為不當
      之指示，致發生本件事故，揆諸前揭法條之規定，臺鐵亦
      應負連帶賠償責任，爰計算其損害賠償之金額如下：
      1.原告戊○（陳坤興之配偶）部分，共計1,254,089元。
      (1)扶養費用部分：254,089 元。戊○為被害人陳坤興之配
        偶，於40年10月20日生，於陳坤興90年3 月12日死亡時
        為50歲，依內政部統計之90年臺灣省簡易生命年表，戊○平均餘命為30.53 歲。而陳坤興（33年7 月4 日生、
        90年3 月12日死亡，死亡時57歲，依內政部統計之90年
        臺灣省簡易生命年表，平均餘命為20.23 歲。是戊○請
        求20年扶養費，即屬正當。又按負扶養義務者有數人，
        而其親等同一時，應各依其經濟能力，分擔義務，民法
        第1115條第3 項定有明文。戊○有子女甲○○、丁○○
        、乙○○3 人，均已成年。故戊○之法定扶養義務人有
        4 人。按90年綜合所得稅扶養親屬寬減額72,000元，依
        上揭基數，原告戊○一次得請求給付之扶養費之損害金
        額為254,089元【其計算式為：年別5%複式霍夫曼計算
        法（第1年不扣除中間利息），其計算式為：[72,000×
        14.0000000（此為應受扶養20年之霍夫曼係數）÷4＝
        254,089】。
      (2)精神慰撫金部分：100 萬元。戊○小學畢業，為被害人
        陳坤興之配偶，遽然喪偶，精神慰撫金認以100 萬元為
        適當。
      2.原告庚○○（陳坤興之子）部分：共計1,344,850元。
      (1)殯葬費用部分：215,600 元。依實務一般常情尚可請求
        項目僅有：棺木費、運棺車資、壽衣、公墓、誦經費用
        、孝服、麻布、墓碑、埋葬、米飯、金紙、屍體保管、
        屍體化妝、式場設備、遺像費用。不可請求之項目為祭
        獻牲禮費、追悼超薦費、安置祿位費、喪宴費用、樂隊
        費用、毛巾、手帕、鮮花山、訃聞、登報費等。原告庚○○為陳坤興支出喪葬費：棺木費66,000元，抬棺工資
        15,600元，屍體保管5,000元，屍體化妝2,000元，入殮
        工資2,000元，公墓25,000元，誦經費用42,000元，式
        場設備30,000元。金紙28,000元，計215,600元。原所
        請求樂隊11,700元、喪宴費用29,500元、電子琴花車
        5,000元、陣頭20,000元，合計66,200元扣除。
      (2)精神慰撫金部分：100 萬元。庚○○高職畢業，為被害
        人陳坤興之子，遽然喪父，精神慰撫金認以100 萬元為
        適當。
      3.原告丁○○（陳坤興之子）、乙○○（陳坤興之女）部
        分：每人各請求100 萬元之精神慰撫金丁○○高職畢
        業，為被害人陳坤興之子，乙○○高職畢業，為被害人
        陳坤興之子，遽然喪父，精神慰撫金認以100 萬元為適
        當。
（四）綜上，爰依侵權行為損害賠償之法律關係，提起本件訴訟
      。並聲明：求為判決被告應連帶給付原告戊○1,254,089
      元、連帶給付原告庚○○1,215,600 元、連帶給付原告丁○○100 萬元、連帶給付原告乙○○100 萬元，及各自起
      訴狀繕本送達翌日起至清償日止，按年息5%計算之利息。
二、被告答辯略以：
（一）本件係因臺鐵站內調車作業發生事故，依臺鐵向監察院查
      復之結果，以往類似本件的調車作業，均是由使用單位負
      責人將使用路線、時間等，以口頭向值班副站長申請，經
      該副站長確認不妨礙列車運轉及擬定調車計畫後，口頭告
      知轉轍工執行，未有作業之書面。根據臺鐵對監察院所做
      之推測及證人即臺鐵行車保安委員會總幹事張應輝於本件
      刑事部分臺灣高等法院臺中分院91年度上訴字第891號案
      件證述內容，由豐原站8股道至2股道卸貨，其可能之調車
      方式約有四種，而按丙○○既有核准調車路線之權限，對
      於採行調車計畫，當有裁量之權限，丙○○所核准之調車
      路線雖非最經濟、穩妥的路線，但基本上仍可安全到達預
      計卸貨之地點，不致於發生調動機進入東正線駛出豐原站
      之情形，雖臺鐵認調車計畫未盡周全，但不能認為有何過
      失。
（二）查調動機於實際執行，係由轉轍工、引導工、司機員3人
      分工協調執行，與丙○○無涉。又行車副站長（即丙○○
      ）對於調車作業基本原則為行車副站長准許調車（即轉轍
      器解鎖）後，即將轉轍器之扳轉管理權及車輛之管理權交
      給現場之轉轍工、調車工，至轉轍工如何執行，因行車室
      無法顯示轉轍器方位及軌道電路佔用燈顯示，丙○○無從
      知悉，此亦為監察院調查報告第45、46頁所載。因此，本
      件調動機之氣軔貫通情形，丙○○並不知悉。而查司機員
      駕駛時，引導工未將氣軔軟管接復，且司機員未注意貫通
      氣軔，轉轍工未確實做好監視工作，均非丙○○所能注意
      。本件調動車停於豐原市○○路○○道北方7公尺處及通
      過南方約7公尺處停車，司機員於再度行駛時，應注意氣
      軔軟管已被摘除應先回復氣軔貫通，始得再行駛。是以，
      引導工梁光郎未接復氣軔軟管，司機員陳坤興未確認氣軔
      軟管有無貫通，轉轍工徐志文未確實做好列車監視工作即
      行駛，應為本件肇事之主因。
（三）查司機員究應停車請求救援或駛至最近站，自應由司機員
      作獨立判斷，丙○○不知調動機已被摘除氣軔軟管，亦非
      專業之駕駛人員，且列車曾二度煞停，僅能建議為之，因
      而建議駛至潭子站，依法應屬有據。況潭子站其坡度為千
      分之2，有效長415公尺，其坡度較平坦，駛至該處衡之經
      驗法則應可煞停，至於無法煞停，純係摘除氣軔軟管導致
      列車制軔力（煞車能力）不足，因而失控而生本件事故，
      實難認丙○○有過失之行為。該調動機於站內執行調車作
      業，亦涉及列車之運轉，且氣軔之「摘除」與「故障」均
      將導致列車進入無煞車狀態，此時究應如何處理，當以有
      駕駛訓練之司機員為獨立判斷，究應「駛至最近站」抑或
      「停車待援」？應係司機員之判斷與責任。次查竹南－彰
      化（含山海線）及彰化－臺南間CTC號誌系統對於調車作
      業，基本原則為行車副站長准許調車（轉轍器解鎖）後，
      即將轉轍器之扳轉管理權及車輛之移動權交給現場之轉轍
      工或調車工，此時行車副站長已無法控制轉轍器及以號誌
      顯示來操控列車之轉移位置，因此行車室之控制盤沒有顯
      示轉轍器方位及軌道電路佔用燈顯示，以劃清行車控制和
      現場人員操控之權責。轉轍器解鎖開始調車未按原訂計劃
      行駛，丙○○確實無法知道，等到轉轍工徐志文呼叫通知
      才知道調車車輛未按原核定路線行駛。又本件依張應輝證
      述內容可知，本件調動機已離開12號轉轍器，應有鐵路行
      車實施要點第469、474條之適用。且司機員於事故發生時
      ，應作獨立判斷、決定「駛至最近站」抑「停車待援」，
      丙○○建議將列車駛至「潭子站」，僅供司機員參考之用
      ，至如何駕駛，自應由司機員依據車況、路況及各種情狀
      綜合判斷以為最佳之駕駛依據。據上，因丙○○不知調動
      機之氣軔是否貫通及有無依原核定路線行駛，故建議駛至
      潭子站，此時司機員應依實際情況獨立判斷是否接受。原
      告指稱丙○○應通知駕駛人員使用止輪器，等待救援，不
      得任意移位，且指示將調動機駛向潭子站，為有過失云云
      ，容有誤會。且查司機員陳坤興有16年之鐵路司機經驗，
      自應詳知鐵路規章，理應於駕駛調動機前往潭子站前，先
      貫通平車氣軔，試驗無誤後才駛往潭子站，而丙○○在副
      站長辦公室內，無法知悉調動車氣軔有無貫通，是丙○○
      指示將調動機開往潭子站，在一般同一條件情形下，尚不
      必然均發生調動機及聯掛之平車無法煞停之情形，難認丙○○之行為與陳坤興、梁光郎及徐志文死亡結果有相當因
      果關係。
（四）綜上所述，丙○○核准之調車計畫，並無過失，調動機於
      實際執行，係由轉轍工、引導工、司機員3人分工協調執
      行，與丙○○無涉，本件若非氣軔軟管拆除，應不致停煞
      不及。丙○○因不知調動機之氣軔是否貫通及有無依原核
      定路線行駛，故建議駛至潭子站，此時司機員應依實際情
      況獨立判斷是否接受。是以，丙○○指示將調動機開往潭
      子站，在一般同一條件情形下，尚不必然均發生調動機及
      聯掛之平車無法煞停之情形，難認丙○○之行為與陳坤興
      、梁光郎及徐志文死亡結果有相當因果關係。故原告認丙○○核准之調車計畫有過失，且應通知駕駛人員使用止輪
      器，等待救援，不得任意移位，且指示將調動機駛向潭子
      站，為有過失，應無理由。並聲明：求為判決駁回原告之
      訴。
三、兩造經本院整理不爭執事項，並簡化爭點如下，本院並以不
    爭執之事實為本判決之基礎：
（一）兩造不爭執之事實：
      1.丙○○係臺鐵豐原站副站長，自76年間調派豐原站副站
        長，事故發生時已有13年以上工作經驗。
      2.90年3 月12日上午8 時許，丙○○接獲臺搬公司搬運工
        梁光郎之口頭申請調車，擬利用9 時17分2443次車至9
        時57分1007次車之列車空檔，將豐原站南端號誌解鎖，
        由司機陳坤興以10噸之調動機牽引裝載112 根廢鋼軌之
        5 台平車，由8 股道開至2 股道北端卸貨。丙○○核准
        調車作業計劃。
      3.90年3 月12日上午9 時25分徐志文向丙○○報告調車列
        車剎不住，逾越最外轉轍器停在站外即基隆站起183 Ｋ
        十648 Ｍ處之東正線上，無法推進至2 股道，丙○○試
        著將調動機推回站內，並向彰化調度所調度員廖順興報
        告，廖順興下達就地控制之行車通知。
      4.丙○○得知該列車分別停置於豐原市○○路○○道北方
        約7 公尺處及通過平交道南方約7.5 公尺處，均無法倒
        車回豐原站內，竟未徵得調度員廖順興之同意，通知運
        務工簡泉福通知徐志文將列車駛至潭子站，並親自與徐
        志文通話，下達列車駛至潭子站煞停之通知。
      5.機動車上之人員將貫通之氣軔鬆軔後，將該列車駛向潭
        子站，然該列車溜逸至潭子站煞停未果，撞及臺中站南
        端拖上線之止衝檔，而翻覆於臺中市○○路與建國路高
        架橋下之道路，列車上之人員梁光郎、徐志文、陳坤興
        死亡。
      6.依臺灣鐵路局車輛調動機、車輛移動機及推車機使用須
        知第1 節第4 點規定：「車輛調動機、車輛移動機及推
        車機，不得在站外正線調移車輛。但中央控制區間，經
        調度員准許者，不在此限。調車處理須知第31條所規定
        之站，不得越過最外轉轍器調移車輛」。豐原站至臺中
        站距離約15公里，其縱向坡度為千分之7 至千分之
        13.19 之連續下坡，故豐原站下行方向屬調車處理須知
        第31條所規定，不得越過最外轉轍器調移車輛之車站。
      7.依臺灣鐵路管理局鐵路行車實施細則第472 條規定車輛
        溜逸時應依左列規定辦理：站長應立即通知車輛溜逸方
        向之臨站站長及中央控制區間之調度員；臨站站長或調
        度員接到通知後，應竭力設法使其停車，必要時並應通
        知前方站站長所謂竭力設法使其停車，依臺鐵局之意見
        ，指應將轉轍器開通於對行車工作無甚大影響之路線，
        然後用草蓆、麻袋、砂包或其他可資利用之適當器材堆
        積於路線內，極力使其停車。
      8.庚○○為陳坤興支出喪葬費215,600元整。
（二）兩造爭執事項：
      1.丙○○核准調車作業是否有過失？丙○○將列車駛至潭
        子站，下達列車駛至潭子站煞停之通知否有過失？
      2.丙○○如有過失，與陳坤興之死亡是否有因果關係？
      3.原告請求之金額是否適當？
四、法院之判斷：
（一）按因故意或過失，不法侵害他人之權利者，負損害賠償責
      任。故意以背於善良風俗之方法，加損害於他人者亦同。
      民法第184 條第1 項定有明文。是依民法有關侵權行為責
      任成立之要件有二，其一為行為人有過失，其二為侵害行
      為與被害人損害之結果間具有因果關係。經查：
      1.本件係因臺鐵站內調車作業發生事故，依臺鐵向監察院
        查復之結果，以往類似本件的調車作業，均是由使用單
        位負責人將使用路線、時間等，以口頭向值班副站長申
        請，經該副站長確認不妨礙列車運轉及擬定調車計畫後
        ，口頭告知轉轍工執行，未有作業之書面；根據臺鐵對
        監察院所作的推測，由豐原站8 股道至2 股道卸貨，其
        可能之調車方式約有三（見臺灣臺中地方法院檢察署90
        年度相字第400號相驗影卷【以下稱相驗卷；另各刑事
        卷宗均屬影本，以下即以各該卷名稱之】第228頁以次
        監察院調查報告，下述轉轍器編號請參附圖），即：
        將9、7、6區號誌解鎖後，由8股道往北推經55、53轉轍
        器，停於27Ｂ轉轍器前方，下車現場操作27Ａ、27Ｂ轉
        轍器至反位，再至繼電室操作15Ａ、15Ｂ轉轍器至反位
        ，將列車推至15Ａ轉轍器外方，再至繼電室操作15Ａ轉
        轍器至定位，經3股道駛至22Ａ轉轍器外方，現場操作
        22Ａ、22Ｂ轉轍器至反位，將列車推入2股道。將0、
        9、7、6調車區解鎖，操作16Ｂ、20轉轍器至反位（應
        係16Ｂ定位、20反位之誤），由8股道往南駛至拖上線
        ，經6股道往北方推至15Ｂ轉轍器前方，下車至繼電室
        操作15Ａ、15Ｂ轉轍器至反位，再將列車推至15Ａ轉轍
        器外方，至繼電室操作轉轍器至定位，經3股道牽引至
        22Ａ轉轍器外方，現場操作22Ａ、22Ｂ轉轍器至反位，
        將列車駛入2股道（按即丙○○所稱核准之調車路線，
        如附圖紅色箭頭所示）。於0、6、8調車區解鎖後，
        至南方繼電室操作16Ａ、16Ｂ、14Ａ、14Ｂ、18轉轍器
        至反位，違規將列車由8股道往南方牽引至東正線，直
        接推進至2股道（附圖藍色箭頭所示）。另依證人即臺
        鐵行車保安委員會總幹事張應輝稱另有一種可能，即：
        因20至12Ｂ轉轍器間之距離在100公尺以上，大於調
        動機及平車之長度，故在列車越過14Ａ轉轍器後在12
        Ｂ轉轍器前停車，再將列車往北推向6股道（以後調車
        之方式即與相同，見臺灣高等法院臺中分院91年度上
        訴字第891號卷第1宗第141頁、第142頁）。雖丙○○核
        准之調車計畫，並無須同時將第8調車區（即12Ｂ、14
        Ａ、16Ａ轉轍器，見相驗卷第227頁監察院調查報告）
        解鎖，但丙○○稱是因為徐志文請求順便保養14Ａ轉轍
        器，故同時將第8調車區同時解鎖，經查無任何證據足
        以證明丙○○核准之調車計畫為上述、兩種，且徐
        志文負責保養之轉轍器確包括14Ａ、14Ｂ轉轍器（參相
        驗卷第125、126頁，臺鐵調查報告所附轉轍器清潔檢查
        紀錄表），再亦無其他證據證明丙○○採行其他調車計
        畫，其所供之調車計畫路線應可採信。按丙○○既有核
        准調車路線之權限，對於採行調車計畫，當有裁量之權
        限，丙○○所核准之上開調車路線雖非最經濟、穩妥的
        路線，但基本上仍可安全到達預計卸貨之地點，不致於
        發生調動機進入東正線駛出豐原站之情形，雖臺鐵認丙○○調車計畫有欠周全（參相驗卷第95頁），但尚不能
        認其所為確有過失。
      2.陳坤興、梁光郎、徐志文3 人在臺搬及臺鐵工作多年，
        擔任轉轍工及司機、引導工至事發之時分別有16年、21
        年及13年的工作資歷（參相驗卷第224 頁、第225 頁監
        察院調查報告），均熟知豐原站相關場站環境及轉轍設
        備，衡情應無在調車之時同時發生錯誤（即轉轍工徐志
        文轉轍器操作錯誤、司機員陳坤興駕駛調動機操作錯誤
        ），而誤將調動機及聯掛之平車駛入5 股道之理；而且
        本件事故中16Ａ、Ｂ轉轍器係電動轉轍器，無法在轉轍
        器所在的現場操作，須至轉轍器外約110 公尺處之豐原
        站南端繼電室始能操作（參臺灣高等法院臺中分院91年
        上訴字第891 號卷第1 宗第141 頁證人張應輝之證言）
        ，如非有意將16Ａ、Ｂ轉轍器扳轉反位，則調動機及聯
        掛之平車依理應無法從8 股、6 股而進入5 股（東正線
        ），況且依丙○○核准調車計畫之正常作業情形，調車
        時應由轉轍工逐一確認轉轍器正反位，操作完成後，站
        於16Ｂ轉轍器附近等候，發手勢給引導工梁光郎，再通
        知司機員陳坤興將列車開到南端拖上線（參臺灣高等法
        院臺中分院91年上訴字第891 號卷第1 宗第141 頁證人
        張應輝之證言），而徵之本件實際發生之狀況，陳坤興
        所駕駛之調動機停於豐原站外東正線上，已足以證明徐
        志文在進行調車作業時，有意將16Ａ、Ｂ轉轍器扳轉反
        位，陳坤興、梁光郎、徐志文並有意進入5 股進行調車
        ；此外，參照轉轍工簡泉福於調動機駛出豐原站後，奉
        被告丙○○之命前往將16Ａ、Ｂ轉轍器扳轉為「反位」
        、14Ａ、Ｂ轉轍器扳轉為「定位」之前，14Ａ、Ｂ轉轍
        器係在「反位」狀態（按即調動機及聯掛之平車往北推
        時，會通往4 股、3 股道之方向），此已據證人簡泉福
        於臺灣高等法院臺中分院刑事庭調查中證稱：「我只有
        將14號定位，16號我不記得了（按：當時16號轉轍器應
        在反位之狀態，否則調動機無法駛入5 股），所以在我
        還沒有按燈（按係按鈕之誤，以下同）之前，14號轉轍
        器應該是在反位。那裡總共有4 個燈我有按14號的燈」
        （參臺灣高等法院臺中分院91年上訴字第891 號卷第2
        宗第55頁，並參照同院卷第1 宗第130 頁無線電通聯錄
        音紀錄）等各節，足認陳坤興、梁光郎、徐志文有意將
        調動機駛入5 股後直接往2 股道之方向調車（如附圖藍
        色箭頭所示）。
      3.丙○○輾轉透過徐志文指示將調動機駛向潭子站，業經
        被告供明在卷，並有無線電通聯錄音紀錄在卷可稽（參
        臺灣高等法院臺中分院91年上訴字第891 號卷第2 宗第
        132 頁）。而調動機試推回豐原站無效駛往潭子站之前
        ，首度停於豐原站外南陽路平交道北方約7 公尺處，先
        由梁光郎將第1 、2 台平車間，及第2 、3 台平車間之
        氣軔軟管摘除，並拉鬆軔閥，將軔缸內的壓縮空氣洩放
        後，嚐試將平車推回豐原站無效，其後調動機又往南通
        過平交道南方約7.5 公尺處第2 次停車，再度試推仍然
        無效，其後始依丙○○之指示，將調動機駛向潭子站，
        此已據看柵工黃英權於應監察院調查時稱：「事故當日
        時，該列車（調動機車頭）第1 次於平交道北方約7 公
        尺處停住，往北開但開不動，車上台搬公司員工下車搬
        石碴擋在車頭之車輪與軌道間，並拆開前1 、2 台平車
        間之煞車氣軔管，然後往北開還是開不動，當時調動機
        冒黑煙很大，站工（徐員）即與豐原站副站長聯絡，此
        第1 段停車時間約10分鐘。後台搬公司引導工（梁員）
        將石碴搬開，駕駛開動列車往南，當互車（平車車尾）
        通過平交道南方約7.5 公尺處再次停住，欲往北倒車但
        開不動，台搬公司引導工放下止輪器，防止列車下滑（
        因調動機汽缸壓力不斷煞車，其壓力逐漸降低），此第
        2 段停車時間約8 分鐘。後見徐員以無線電與豐原站副
        站長聯繫，台搬公司引導工拿起止輪器，調動機慢慢往
        南牽引，約一下子就已看不到列車」等語（參相驗卷第
        236 頁），及於臺灣高等法院臺中分院刑事案件調查時
        稱：「我看到的是有人先拉開鬆軔閥，後來推不動，才
        將軔管拆開」、「調動機沒有拆，我看到他拆2 次，第
        1 次他拆的是第1 台跟第2 台平車間的軔管，第2 次他
        拆的是第2 台與第3 台間的平車間軔管」、「拆軔管的
        人是搬運工（指梁光郎）我認識，但是名字我不知道，
        那個人是老年人不是年輕人，年紀差不多跟被告一樣」
        等語在卷（參臺灣高等法院臺中分院91年上訴字第891
        號卷第2 宗第57頁）。故本件陳坤興係依丙○○之指示
        將調動機開往潭子站，而且陳坤興將調動機開往潭子站
        時，第1 、2 台平車間、第2 、3 台平車間之氣軔已被
        摘除，已無疑義。則本件所應審認者為：丙○○在上述
        狀況下指示將調動機開往潭子站能否認為有過失？或者
        如丙○○所主張的，調動機從8 股道行駛到東正線並非
        丙○○所能控制、依規章規定列車司機員遇有故障時，
        究竟停車請求救援或駛至最近站，應由司機員獨立判斷
        ，丙○○之指示只是供司機員參考，故不能認為丙○○
        有過失？
      4.按過失為注意之欠缺，民法上所謂過失，以其欠缺注意
        之程度為標準，可分為抽象的過失、具體的過失，及重
        大過失三種。應盡善良管理人之注意（即依交易上一般
        觀念，認為有相當知識經驗及誠意之人應盡之注意）而
        欠缺者，為抽象的過失，應與處理自己事務為同一注意
        而欠缺者，為具體的過失，顯然欠缺普通人之注意者，
        為重大過失。故過失之有無，抽象的過失，則以是否欠
        缺應盡善良管理人之注意定之，具體的過失，則以是否
        欠缺應與處理自己事務為同一之注意定之，重大過失，
        則以是否顯然欠缺普通人之注意定之，苟非欠缺其注意
        ，即不得謂之有過失（最高法院42年台上字第865 號判
        例意旨參照）。故過失自係以丙○○違反注意之義務為
        前提，而查：
        (1)臺鐵站內坡度規定不得超過千分之3.5，車輛調動機
          牽引車輛調車速度亦限定每小時不得超過15公里，在
          安全無虞之情形下，為調車效率，並未強制規定站內
          調車時要貫通氣軔，但禁止向有千分之10以上之下坡
          度路線調移車輛（見400號相驗卷第229頁監察院調查
          報告），由此對照臺灣鐵路管理局行車實施細則第2
          條第10款規定：「10、列車，指1輛以上之動力車單
          行或牽引車輛，具有完備列車標誌，『以向站外路線
          運轉為目的者』」，第5條第1項規定：「列車氣軔應
          全部貫通，... 」之規定可知：聯掛平車之調動機本
          來就是預計在坡度平緩的站內作業，與向站外路線運
          轉為目的之列車不同，臺灣鐵路管理局行車實施細則
          就列車既明文定義為「以向站外運轉為目的」，同細
          則第469條、第474條自應作同一解釋，丙○○所辯應
          適用上開行車實施細則之規定，由司機員陳坤興判斷
          停車請求救援或駛至最近站，自不可採。
        (2)鐵路為國內重要之大眾運輸交通工具，眾多民眾加以
          利用以通行全國，基於鐵路運輸對於國民之重要性，
          社會自係嚴格要求全體鐵路運輸從業人員各自善盡自
          己的注意義務，以確實提供鐵路運輸安全之多重保障
          ，此即臺鐵對於其從業人員訂定眾多規則及使用須知
          道理之所在。查臺鐵站內坡度規定不得超過千分之
          3.5 ，車輛調動機牽引車輛調車速度亦限定每小時不
          得超過15公里，在安全無虞之情形下，為調車效率，
          並未強制規定站內調車時要貫通氣軔，但禁止向有千
          分之10以上之下坡度路線調移車輛，已如前述；而臺
          灣鐵路局車輛調動機、車輛移動機及推車機使用須知
          第1節第4點規定：「車輛調動機、車輛移動機及推車
          機，不得在站外正線調移車輛。但中央控制區間，經
          調度員准許者，不在此限。調車處理須知第31條所規
          定之站，不得越過最外轉轍器調移車輛」（參相驗卷
          第108頁），豐原站至臺中站距離約15公里，其縱向
          坡度為千分之7至千分之13.19之連續下坡（參相驗卷
          第230頁背面監察院調查報告第111頁），故豐原站下
          行方向屬調車處理須知第31條所規定，不得越過最外
          轉轍器調移車輛之車站之一（參相驗卷第100頁、第
          109 頁），如調動機越過豐原站南端最外側轉轍器直
          接向站外行駛，不免發生因作業環境不同產生之危險
          ，以上各點，均為丙○○所不能諉為不知，詎其應注
          意、能注意而疏未注意，因陳坤興所駕駛之調動機停
          於東正線上妨礙豐原站9時57分開出之第1007次車行
          駛（參臺灣高等法院臺中分院91年度上訴字第891號
          卷第131頁至第132頁，丙○○於無線電通聯中稱：「
          慢慢開到潭子，駛到潭子」、「1007豐原57分開，不
          要擋到」），而貿然違反上開規定指示陳坤興等將調
          動機駛向潭子站，自有違其副站長管理權責之注意義
          務，而有過失；丙○○以陳坤興等尚有獨立判斷是否
          將調動機駛向潭子站之空間、陳坤興違規調車，或陳
          銘益無法現場控制調動機等各節，主張無過失云云，
          自非可採。
      5.按損害賠償之債，以有損害之發生及有責任原因之事實
        ，並二者之間，有相當因果關係為成立要件。故原告所
        主張損害賠償之債，如不合於此項成立要件者，即難謂
        有損害賠償請求權存在（最高法院48年台上字第481 號
        判例意旨參照）。是本件應再查明者，為丙○○之過失
        行為與陳坤興死亡之結果是否有相當因果關係：
      (1)所謂相當因果關係，係指依經驗法則，綜合行為當時所
        存在之一切事實，為客觀之事後審查，認為在一般情形
        下，有此環境、有此行為之同一條件，均可發生同一之
        結果者，則該條件即為發生結果之相當條件，行為與結
        果即有相當之因果關係。反之，若在一般情形下，有此
        同一條件存在，而依客觀之審查，認為不必皆發生此結
        果者，則該條件與結果不相當，不過為偶然之事實而已
        ，其行為與結果間即無相當因果關係（最高法院76年度
        台上字第192 號判例意旨參照）。
      (2)本件調動機撞擊止衝擋之原因為未能及時煞停（參相驗
        卷第202 頁行政院勞工委員會中區勞動檢查所職業災害
        檢查報告），而查：
        本件證人張應輝就豐原車輛溜逸事故依運轉理論計算
          車輛軔力結果分析，結論略以（參臺灣高等法院臺中
          分院91年度上訴字第891號卷第1宗，第241頁以次）
          ：
          (甲)據本案目擊證人黃英權證稱：車輛越過12B轉轍器
            在南陽路平交道北邊第1次停車（第1停車點），經
            查該地段為千分之11.4之下坡度，全列車之下坡加
            速力為11.4×157.8＝1799kgf，此時全列車之氣軔
            如果貫通1輛時，因為全列車總軔力經計算結果為
            3170kgf，故全列車之總軔力減去下坡加速力（
            0000-0000＝1371kgf）是為正值，表示該列車之氣
            軔可以使列車停車，且足以防止列車溜逸。
          (乙)在第1停車點是推無效後，溜至南陽路平交道南邊
            第2度停車（第2停車點），該地段為千分之10下坡
            度，全列車之下坡加速力為10×157.8＝1578kgf，
            依理論計算，速度如以6km/hr移動時，其軔力為
            1403kgf加行駛阻力254kgf共1657kgf，即總減速力
            稍大於下坡加速力，故列車可停於第2停車點，加
            速度低於6km/hr移動時將更可停住，此與目擊證人
            證詞吻合。
          (丙)本事故如列車由南陽路南邊第2停車點放鬆氣軔，
            在氣軔未貫通之情況下往潭子方向無動力滑行，速
            度從0km/hr滑行到15km/hr時，以15km/hr速度採全
            緊軔，因下坡加速力大於軔力故無法停住，而重力
            加速至潭子站約為49km/hr。
        依證人張應輝於臺灣高等法院臺中分院刑事庭審理時
          證稱：「如果以第二的煞車點（按：即平交道南方停
          車點）放鬆氣軔，任由列車在無動力的狀態下往潭子
          方向滑行，速度由每小時0公里增加到每小時15 公里
          的時速（調動機在站內可以行駛的最高速限），如果
          在氣軔不貫通的情形，依附表3計算之結果，坡度如
          果是千分之10，還是沒有辦法煞住，如果是貫通1輛
          平車，全緊軔的狀態下，88公尺可以煞住，如果是貫
          通兩輛平車的話，依計算的韌力，在43公尺可以煞住
          ，如果是貫通3輛的話，36公尺可以煞停，如果是貫
          通1輛的話，31公尺可以煞停，這些都有考慮車輛的
          阻力，依照公式算出來，如果是5輛全部貫通，29公
          尺可以煞停」等語（參同院91年度上訴字第891號卷
          第1宗第236頁）
        張應輝於臺灣高等法院臺中分院刑事庭同一刑事案件
          更審時復結證稱：不論客車或貨車，一駛到站外，規
          章有嚴格規定，氣軔一定要全部貫通，司機員行駛前
          就要先做氣軔試驗，才可往前開，司機員對規章套用
          到實際情形最瞭解，比副站長與調度員還瞭解，在豐
          原副站長辦公室內無法知悉火車位置，有無越過最外
          轉轍器及氣軔軟管拆除情形，當時若調動車五部氣軔
          全部貫通，雖然豐原站外有千分之13.19 坡度，還是
          可以在29公尺左右處煞停，不會衝到臺中市（見同院
          94年度上更(一)字第419號卷第38頁以次）。
        據上，丙○○指示將調動機開往潭子站，雖有不當，
          但司機員陳坤興有16年之鐵路司機經驗，自應詳知鐵
          路規章，理應於駕駛調動機前往潭子站前，先貫通平
          車氣軔，試驗無誤後才駛往潭子站，而丙○○在副站
          長辦公室內，無法知悉調動車氣軔有無貫通（見證人
          廖順興於刑事案件審判期日證述內容，參同院94年度
          上更(一)字第419號卷第40頁）。是丙○○指示將調動
          機開往潭子路，在貫通平車氣軔行駛之一般同一條件
          情形下，依證人張應輝前述說明，系爭列車在一定距
          離內確屬可煞停，則本件系爭列車無法煞停之情形，
          即與被告之指示行為不具相當因果關係。由上，本件
          即難認丙○○之過失行為與陳坤興死亡結果間具有相
          當因果關係。
      6.據上，本件依原告所提事證及刑事影卷所附各項證據資
        料，尚無法證明陳坤興之死亡結果係因丙○○侵權行為
        而導致，原告就此既未能另舉事證以實其說，則其前開
        主張，尚屬無據。
（二）綜上所述，本件既無從認定陳坤興之死亡係因丙○○侵權
      行為所導致，則原告依民法第184條、第188條規定之侵權
      行為法則，請求丙○○及其僱用人臺鐵應連帶給付原告戊○1,254,089元、連帶給付原告庚○○1,215,600元、連帶
      給付原告丁○○100萬元、連帶給付原告乙○○100萬元，
      及其法定遲延利息，即屬無理由，應予駁回。
五、本件判決之基礎已臻明確，兩造其餘之攻擊防禦方法及舉證
    ，核與判決無影響，毋庸一一論列，併此敘明。
據上論結，本件原告之訴為無理由，依民事訴訟法第78條，判決
如主文。
中    華    民    國    97    年    4     月    21    日
                  民事第四庭    法  官  王鏗普
正本係照原本作成。
如對本判決上訴，須於判決送達後20日內向本院提出上訴狀。
中    華    民    國    97    年    4     月    21    日
                                書記官


司法院資訊處製作；財團法人民間司法改革基金會備份。
